臺灣臺北地方法院民事判決　　　　　　　　95年度再字第17號
再審原告　　乙○○
　　　　　　　　　　　樓
　　　　　　　　　　　　 NV.
訴訟代理人　彭志傑律師
再審被告　　甲○○
訴訟代理人　楊鈞國律師
　　　　　　楊惠琳律師
上列當事人間再審之訴事件，再審原告對於本院民國九十五年一
月十日確定判決提起再審之訴，本院判決如下：
    主  文
再審之訴駁回。
再審訴訟費用由再審原告負擔
    事  實  及  理  由
一、本件再審原告主張：
（一）再審原告長年住居於美國而往來台灣、大陸二地經商，自
      民國93年7月27日出境後迄95年8月31日始入境，再審原告
      於95年8月31日回台後不久，發覺所有之股票為再審被告
      聲請強制執行而扣押，遂於95年9月6月委任代理人彭志傑
      律師具狀向鈞院民事執行處閱覽95年度執字第32667號強
      制執行卷宗，再審原告代理人彭志傑律師於95年9月11 日
      閱得上揭強制執行卷宗，始知悉再審被告對再審原告提起
      鈞院94年度訴字第970號清償債務事件，再審原告隨即於9
      5年9月13日具狀委任彭志傑律師聲請閱覽鈞院94年度訴字
      第970號民事卷宗，於95年10月2日閱得上開民事卷宗，始
      知悉再審被告明知再審原告住居於美國2460 Monarch
　  　Bay Dr., LasVegas, NV89128, U.S.A.該址，竟指再審原
    　告所在不明而為訴訟，再審原告自95年10月2日因閱覽鈞
      院94年度訴字第970號民事卷宗而知上開再審事由，迄今
      提起再審之訴，未逾三十日之不變期間。
（二）再審原告為再審被告之姐夫，再審被告之姐王亞光（即再
      審原告之配偶）與再審原告共同居住於美國該址，再審被
      告於94年1月12日前審之民事起狀陳稱：「按被告為告訴
      人之姊夫，……。迨近日悉其債務已與對方達成和解分期
      攤還，……經濟狀況已明顯改善，乃向其追討，詎被告竟
      慌稱該款已與告訴人結清」等情，足以證明再審被告知悉
      再審原告住所一事，且再審被告最近5年內即91年至95 年
      間至美國時皆會至再審原告於美國之住所住宿一至二星期
      ，再審原告英文姓名為「EUGENE J C CHANG」，於93年3
      月至94年6月間係住居於美國「9180 SAPPHIREPOINT AVE
      LAS VEGAS NV 00000-0000」該址，94年6月至95年11月間
　　　則居住於「2460 MonarchBay Dr., Las Vegas, NV89128,
      U.S.A.」，再審被告於最近5年內即91年至95年間至美國
      時，所曾前往再審原告美國住所住宿處所均包括該二址，
      此均可見再審被告係利用再審原告不在國內期間，又知曉
      再審原告縱回國亦僅短暫進行醫療後即出國等情形，始起
      前審訴訟，是前審確定判決顯有民事訴訟法第496條第1項
      第6款之再審事由。
（三）關於再審被告前審所提之訴，係主張其與再審原告共有座
      落台北市○○街二號三層樓房一棟（下稱系爭建物），於
      82年間出售于訴外人鄭金槍，總售價為新台幣（下同）20
      ,000,000 元，連同買方補貼增值稅668,780元，合計為20
      ,668,780 元，再扣除土地增值稅、銀行貸款、代書費等
      共16,484,841元，實際得款為4,183,939元，再審被告應
      得2分之1之款項為2,091,969元，而再審原告拖延至今尚
      未給付云云等情，均不實在，因系爭建物係於81年5月1日
      與訴外人簽訂不動產買賣契約書，當日收取價款2,000,
      000元為定款（即先前已付定金1,000,000元，票期81年4
      月30日及票期81年6月10日之1,000,000元），再審原告遂
      簽發81年6月11日為發票日，金額為2,000,000 元之支票
      一紙予再審被告以支付其應得價款之一部份，至買賣結束
      會算實際得款為4,183,939元，當時係以千元為單位會算
      為4,183,000元，再審被告應得為2,091,500元，再審原告
      於82年6月21日再簽發支票，金額183,000元給付再審被告
      ，合計多付了91,500元予再審被告，如依再審被告請求
      2,091,969元計算，再審原告亦多付了91,031元予再審被
      告，因此再審被告前審所提之訴，實無理由。並聲明：(1)
      本院94年度訴字第970號民事判決廢棄；(2)再審被告所提
      之訴駁回。
（四）對被告抗辯之陳述略以：
  １、再審被告所指再審原告之女兒張英倫與再審原告戶籍設於
      同址，應已告知再審原告上開民事、刑事訴訟等，以原判
      決卷宗資料中，對再審原告之送達，皆因遷移新址不明而
      未送達，再審原告女兒張英倫並無從得知，且再審原告女
      兒張英倫亦經常在國外經商，如其接獲或知悉原判決案件
      之存在，早可通知再審原告，亦無須於今耗費更多之時間
      、金錢提起本件再審之訴；另於94年8月1日，再審原告亦
      曾於美國住所，即再審原告之子張愷倫 (Kevin Chang)住
      所傳真資料給再審被告，足見再審被告應知悉再審原告當
      時居住在兒子之住處，並有聯絡電話資料。
  ２、再審原告於93年4月間為岳母（即再審被告母親）謝世而
      回台北祭拜，翌日再審被告對再審原告提及系爭建物共同
      出售，卻有房款未收到時，再審原告即有告知時隔10多年
      ，為何均未說沒得到房款，並告知再審被告之前即有開具
      台北銀行指名甲○○、金額200萬元之支票，嗣後買主結
      算時，又補了18,100元，斯時再審被告不悅離去，離去前
      且揚言要向法院提訴訟，事隔不久，再審原告公司之楊勉
      夫經理曾告知再審原告關於再審被告向法院提出訴訟一事
      ，斯時再審原告之子張愷倫出面與再審被告協調，並有調
      出前述指名再審被告之200萬元支票影本，要求再審被告
      撤回訴訟，經張愷倫多次詢問再審被告後，再審被告稱其
      已撤回訴訟，並謂以後法院所有文件，不必簽收，但實際
      上卻利用再審原告不在國內，或因再審原告回台北亦係進
      行身體檢查、看病及拿藥，停留時間甚短，故進行前訴訟
      。
   ３、旺成公司係於79年間與建商陳五常共同成立，再審原告
       與再審被告方出土地佔股份50%，建商陳五常佔股份50%
       ，再審原告名為董事長，惟實際上因再審被告佔的股份
       多，所以再審被告任副總經理兼財務經理，且由再審被
       告與建商陳五常辦理一切事務。79年開始興建大樓，採
       預售方式，到80年房屋完成，房屋款分配由再審被告結
       算並按股份分配清楚，再審原告未曾經手任何一毛錢，
       相關分配係由再審被告所為，亦即再審被告將80年6月5
       日4,181,596元分配予再審原告2,181,596元，其自行分
       配2,000,000元，因此再審被告從再審原告處取得81年6
       月11日，金額2,000,000元支票，並非旺成公司房屋分配
       款，而係出售系爭建物之分配款。
二、再審被告則抗辯以：
（一）再審原告原設籍台北市○○區○○里○鄰○○街28巷50號4
      樓之8，達30餘年之久，直至再審被告於93年間對再審原
      告擬提出刑事侵占告訴時，突然於93年3月26日變更戶籍
      ，遷入台北市○○區○○里○鄰○○路○段86巷27號10樓房
      屋，與其女兒張英倫設籍同一地址，且與其女張英倫共有
      房產持分各二分之一，嗣後約93年間，因再審原告經催討
      仍拒不給付兩造共同持分共有之系爭建物售屋分配款2,09
      1,969元正，並謊稱雙方已結清，再審被告斯時即有表明
      欲提告，再審原告則回以：「反正我也不會再回台灣了，
      要告就去告吧」等語，於侵占之刑事案件偵查期間（台灣
      台北地豐法院檢察署93年度偵字第16220號），及前審民
      事清償債務事件審理期間（本院94年度訴字第970號），
      時間近二年，檢察官或法院送達文件曾經送達至台北市○
      ○區○○里○鄰○○街28巷50號4樓之8（再審原告原戶籍
      地址），或送達台北市○○區○○里○鄰○○路○段86巷27
      號10樓（再審原告新遷入戶籍地址），均因再審原告遷移
      新址不明而無法送達，或有寄存送達之情事，再審原告不
      僅拒收檢察官或法院之文件，甚且指示東園街28巷50號大
      樓管理員及信義路2段86巷27號大樓管理員拒收任何相關
      傳票或開庭通知書等文件，致使文件無法送達。
（二）再審原告離開台灣，避居大陸多年，其並持有台胞證而得
      以多次入出境中國大陸，在上開民事、刑事訴訟期間，雖
      經再審被告請再審原告之子張愷倫轉告有關訴訟事，張愷
      倫曾主動居間協調和解，再審原告亦曾向其往來銀行（台
      北富邦銀行雙圓分行）查詢其帳戶明細，並自行批示明細
      二紙、其所簽發支票影本一件，及其所親筆之明細影本乙
      份）二紙等，再審原告當知有上開民事、刑事訴訟事，卻
      置之不理；另再審原告是否長期經常居住其兒子張愷倫美
      國住所已不詳，亦難認再審原告之子張凱倫在美國住所，
      即為再審原告於美國之住所或居所，且以再審原告非其子
      張愷倫美國住家之登記所有權人，亦非設籍該址，該址可
      否作為再審原告之住所或居所，顯有疑義，再審原告過去
      究竟避居何處，並非再審被告所得查知。因之，再審被告
      係在對再審原告之最新戶籍所在地為送達後，經再審原告
      一再拒收，而再審被告復無法查知再審原告居住處，才聲
      請並經前審法院准予公示送達，自屬合法，且關於再審原
      告所指其在美國之居住處所，其是否長期經常居住該址並
      不明，且再審原告亦持有美國護照，在上開民事、刑事訴
      訟期間，進出中華民國至少二次以上，再審被告實無從得
      知其究竟居住何處。
（三）再審原告並未給付系爭房產之售屋分配款2,091,969元正
      予再審被告，其所提出簽發之支票影本（面額2,000,000
      元）、存摺明細影本（記載：支出支票183,000元）等，
      者係旺成公司對再審被告於81年之分配售屋款2,000,000
      元，再審原告同時也受分配旺成公司80年分配售屋款計
      2,181,596元，與再審原告應分配予再審被告之系爭建物
      售屋分配款2,091,969元無關，且再審原告應給付予再審
      被告之系爭建物售屋分配款係2,091,969元正，亦非2,183
      ,000 元，二者金額不僅不相符合，且明顯超額91,031元
      ，亦不合情理。並聲明：再審之訴駁回。
三、按再審之訴，應於三十日之不變期間內提起。前項期間，自
    判決確定時起算，判決於送達前確定者，自送達時起算；其
    再審之理由發生或知悉在後者，均自知悉時起算，民事訴訟
    法第500條第1、2項定有明文。查原確定判決固於95年4月24
    日確定，業據本院調閱前訴訟即本院94年度訴字第970號案
    卷查明屬實，惟再審原告主張其因遭強制執行而獲知有前訴
    訟存在後，曾於95年9月13日委任訴訟代理人聲請閱覽前訴
    訟案卷，並遲至95年10月2日閱得該訴訟卷宗後，始知悉該
    確定判決有同法第496條第1項第6款之再審事由，有其所提
    出委任狀影本一份為憑，並經本院調閱前訴訟案卷所附閱卷
    聲請書載明閱卷時間為95年10月2日無訛（附於前訴訟卷宗
    證物袋內），則再審原告於95年10月4日提起本件再審之訴
    ，揆諸上開規定，自未逾再審不變期間，先予敘明。
四、按當事人知他造之住居所，指為所在不明而與涉訟者，得以
    再審之訴對於確定終局判決聲明不服，民事訴訟法第496條
    第1項第6款定有明文，是本件再審原告既主張再審被告提起
    前訴訟時，有知其住居所卻指為所在不明之情形，其自應就
    此事實負舉證責任。而查：
（一）再審被告係於94年1月14日提起前訴訟，其在起訴狀所載
      關於再審原告之住所則為「台北市○○區○○路2段86巷
      27號10樓」，再審被告於前訴訟事件之94年3月29日第1次
      言詞辯論期日並說明再審原告係長居中國大陸，應不在台
      灣等情，迨於94年4月27日，再審被告始以不知再審原告
      於國外之送達處所，具狀聲請公示送達等情，有本院調閱
      之前訴訟案卷可參，而再審原告雖指稱其於93年3 月至94
      年6月間係住居於美國「9180 SAPPHIREPOINT AVE LAS
      VEGAS NV 00000-0000」該址，94年6月至95年11月間則居
      住於「2460 MonarchBay Dr., Las Vegas,NV89128,U.S.A
      . 」，並提出以其英文姓名「EUGENE J CCHANG」記載之
      該時間內銀行對帳單影本等件為證，姑不論以再審原告於
      起訴狀即有說明其雖長年住居美國，但實際上時有往來台
      灣、大陸二地經商之情狀，並有其所提出於94年2月間簽
      發之台胞證影本一份附卷可稽，該銀行對帳單所載地址復
      係再審原告為與銀行聯繫事務所需而提供，能否以其上所
      載地址即謂各該址即為再審原告在各該時間之住居所，容
      有疑問，其另提出之美國社會福利金資料，亦係在前訴訟
      終結後之95年6、7月間資料，仍無從認再審原告斯時確長
      居於美國該址，且縱使堪認各該地址即為再審原告斯時在
      美國之居住處，此尚不足以說明再審被告斯時有何得知悉
      再審原告各該美國住居所地址之可能，反而以再審原告亦
      自承仍會返回台灣，其且於93年3月26日甫辦理遷入登記
      至前揭「台北市○○區○○路2段86巷27號10樓」，有戶
      籍謄本影本一份在卷可按，再參照再審被告於提起前訴訟
      時亦曾查得此戶籍謄本資料，有前訴訟案卷之94北調字第
      42號案卷第24頁所附資料可佐，再審被告因之認為此係再
      審原告之在台住所，並於前訴訟起訴時陳報此址，即無違
      情之處，已難認再審被告有何於提起前訴訟時係明知經常
      為商務往返大陸、台灣等地之再審原告實際上長居於美國
      之情況。
（二）再者，再審原告所主張再審被告於91年至95年間前往美國
      時，均會居住在其前述美國之住居所一節，已為再審被告
      所否認，再審原告雖提出94年8月1日以其子張愷倫英文姓
      名（KevinChang）所發送再審被告之傳真影本一份，謂此
      係再審原告在其子住所傳真與再審被告之對帳資料，然此
      僅足以說明再審原告曾在其子住所發送資料與再審被告，
      再審被告亦辯稱之前僅曾請再審原告之子張愷倫代為居中
      協調該糾紛，但不知再審原告長住於其子居所等語，尚難
      謂再審被告有何得據之明瞭再審原告斯時在美國之住居所
      即為其子所居住處，且再審原告雖為再審被告之姐夫，其
      二人既已因此債務糾紛起嫌隙，亦難徒憑其二人有親誼關
      係即遽認再審被告必亦知悉再審原告於每美國住所地址等
      資料，遑論如前述，再審原告復時常來往台灣、中國大陸
      等地經商，其所陳明之美國居住處所甚且於前訴訟繫屬中
      之94年6月間有異動情形，亦難認再審被告確已知再審原
      告事實上係長居美國，並明知再審原告在美國住居所地址
      資料，卻在前訴訟中有指再審原告所在不明等行為。因之
      ，再審原告既未能證明再審被告提起前訴訟時，有民事訴
      訟法第496條第1項第6款之再審事由存在，其提起本件再
      審之訴，即無理由。至於再審原告雖聲請傳喚證人張愷倫
      、楊佳雲，然依其所述欲證明之事項，係關於再審被告前
      往美國時，有無曾住宿在再審原告住所等事實，以前述再
      審原告斯時住所是否確係在其所稱地址本有疑問，且以其
      時有往來中國大陸、台灣經商及94年間所指美國居住處並
      有易動等情狀，再審被告於91年至95間縱曾前往美國並在
      各該地址會晤再審原告，仍與其在提起前訴訟時能否確知
      再審原告仍居住在美國各該址者有間，此部分自無調查之
      必要；又其請求傳訊證人楊勉夫者，係為證明再審被告曾
      否向證人楊勉夫表示欲撤回前訴訟等，此與前述再審被告
      是否明知再審原告在美國住址，卻故意指為所在不明而起
      訴者並無任何關聯，亦無傳訊之必要，均併予敘明。
五、兩造其餘之攻擊或防禦方法及未經援用之證據，經本院斟酌
    後，認為均不足以影響本判決之結果，自無逐一詳予論駁之
    必要，併此敘明。
六、從而，再審原告以前訴訟確定判決（即本院95年1月10日94
    年度訴字第970號民事判決）有民事訴訟法第496條第1項第6
    款之事由，提起再審之訴，並無理由，應予駁回。
七、訴訟費用負擔之依據：民事訴訟法第78條。
中　　華　　民　　國　　96　　年　　4 　　月　　30　　日
                  民事第五庭    法　官　林麗真
以上正本係照原本作成
如對本判決上訴，須於判決送達後20日內向本院提出上訴狀
中　　華　　民　　國　　96　　年　　4 　　月　　30　　日
                    　　　　　　書記官　李承翰
